臺灣臺中地方法院刑事判決　　　　　　 100年度易字第1076號
聲　請　人　臺灣臺中地方法院檢察署檢察官
被　　　告　林柏璋
上列被告因妨害兵役案件，經檢察官聲請以簡易判決處刑（100
年度偵緝字第304 號），本院認不宜逕以簡易判決處刑（100 年
度中簡字第660號），改依通常程序審理，判決如下：
    主  文
林柏璋無罪。
    理  由
一、聲請簡易判決處刑意旨略以：被告林柏璋係臺中市後備指揮
    部列管之後備軍人，設籍在臺中市○○區○○路3 段10號「
    北屯區戶政事務所」，惟實際居住在他處。竟意圖避免召集
    處理，不依戶籍法規定向戶政事務所辦理遷徙登記，致臺中
    市後備指揮部所發，指定林柏璋應於民國99年10月4 日至臺
    中縣烏日鄉（現已改制為臺中市烏日區○○○路○ 段502 號
    「成功嶺營區」報到之博愛甲字251203號編號0716號教育召
    集令無法送達，因認被告林柏璋涉犯妨害兵役治罪條例第10
    條第3 項、第1項第3 款之罪嫌。
二、按犯罪事實應依證據認定之，無證據不得認定犯罪事實；又
    不能證明被告犯罪，應諭知無罪之判決，刑事訴訟法第154
    條第2 項、第301 條第1 項分別定有明文。次按事實之認定
    ，應憑證據，如未能發現相當證據，或證據不足以證明，自
    不能以推測或擬制之方法，以為裁判之基礎（最高法院40年
    臺上字第86號判例意旨參照）。又認定犯罪事實，所憑之證
    據，雖不以直接證據為限，間接證據亦包括在內，然無論直
    接證據或間接證據，其為訴訟上之證明，須於通常一般之人
    均不致於有所懷疑，而得確信其為真實之程度者，始得據之
    為有罪之認定，倘其證明尚未達到此一程度，而有合理性懷
    疑之存在時，即無從為有罪之認定（最高法院76年臺上字第
    4986號判例意旨參照）。且刑事訴訟法第160 條第1 項規定
    ：檢察官就被告犯罪事實，應負舉證責任，並指出證明之方
    法，因此，檢察官對於起訴之犯罪事實，應負提出證據及說
    服之實質舉證責任。倘其所提出之證據，不足為被告有罪之
    積極證明，或其指出證明之方法，無從說服法院以形成被告
    有罪之心證，基於無罪推定之原則，自應為被告無罪判決之
    諭知（最高法院92年臺上字第128號判例意旨參照）。
三、證據能力部分：
    按被告以外之人（包括證人、鑑定人、告訴人、被害人及共
    同被告等）於審判外之陳述雖不符刑事訴訟法第159 條之1
    至之4 等4 條之規定，而經當事人於審判程序同意作為證據
    ，法院審酌該言詞陳述或書面陳述作成時之情況，認為適當
    者，亦得為證據；當事人、代理人或辯護人於法院調查證據
    時，知有刑事訴訟法第159 條第1 項不得為證據之情形，而
    未於言詞辯論終結前聲明異議者，視為有前項之同意，同法
    第159 條之5 定有明文。立法意旨在於傳聞證據未經當事人
    之反對詰問予以核實，原則上先予排除。惟若當事人已放棄
    反對詰問權，於審判程序中表明同意該等傳聞證據可作為證
    據；或於言詞辯論終結前未聲明異議，基於尊重當事人對傳
    聞證據之處分權，及證據資料愈豐富，愈有助於真實發見之
    理念，且強化言詞辯論主義，使訴訟程序得以順暢進行，上
    開傳聞證據亦均具有證據能力。經查，本判決所引用下列各
    項以被告以外之人於審判外陳述為證據方法之證據能力，被
    告於本院審理時表示沒有意見，同意均有證據能力（見本院
    卷第14頁正面），且檢察官及被告於本院審理中調查證據時
    ，知有刑事訴訟法第159 條第1 項不得為證據之情形，亦未
    於言詞辯論終結前聲明異議（見本院卷第14頁正面、背面）
    ，且本院審酌該等證據作成之客觀情況均無不當，並無不宜
    作為證據之情事，依刑事訴訟法第159 條之5 之規定，認均
    具有證據能力。
四、本件公訴人認被告林柏璋涉有上開妨害兵役之犯行，無非係
    以被告於偵查中之自白及卷附之教育召集令、臺中市後備指
    揮部列管後備軍人參加召集未按戶籍地居住亦未申報戶籍遷
    移調查表、臺中市後備旅第一營教育召集未報到人員名冊各
    1 份為其論罪之依據。然訊據被告林柏璋固不否認未依規定
    申報住居處所遷移及召集令無法送達之事實，惟堅決否認有
    何逃避教育召集之意圖，辯稱：伊沒有故意要避免召集，因
    為之前住在伊女友位在安順東三街之住處，後來與女友分手
    後就搬離，但戶籍沒有遷移，後來住在朋友家，因朋友是跟
    別人租的，房東不讓遷入，所以沒有辦法遷戶口，就一直拖
    著，97年就有教召過一次，是在安順東三街接到召集令的，
    伊不知道戶口為何被遷到戶政事務所，直到警察將伊通緝到
    案，才知道這件事情，伊一直以為戶籍是在安順東三街，伊
    身份證上的住址也是在安順東三街等語。
五、經查：
  (一)按妨害兵役治罪條例之訂定，係為避免意圖規避、投機取巧
    而違反兵役法上應履行服役義務之徹底推行，為一行政刑法
    ，其仍有刑法第12條規定者之適用。再參以91年6 月26日修
    正前後之妨害兵役治罪條例第10條第1 項之構成要件，舊法
    係規定「後備軍人有左列行為之一者，處．．．」，新法則
    規定「後備軍人意圖避免召集處理有下列行為之一者，處．
    ．．」，新增「意圖避免召集處理」之構成要件，其立法說
    明即在使本條項之構成要件更加明確化，亦即其可罰之前提
    乃在於行為人有避免召集處理之主觀上意圖，其中為了確保
    國家兵員召集制度之順利運作，更於該條項第3 款課予後備
    軍人居住處所遷徙時應向召集機關為申報之義務，使兵員召
    集機關得以掌握後備軍人動態並據以擬定召集業務，又同條
    第3 項雖規定「後備軍人犯第一項之罪或國民兵犯前項之罪
    ，致使召集令無法送達者，以意圖避免召集論」，分別依第
    5 條或第6 條科刑，似係將行為人之主觀意圖予以擬制，惟
    揆諸該法條規定之文字，不問行為人應首先該當「第一項之
    罪」即第10條第1 項之罪，或所據以科刑之第5 條、第6 條
    之規定，其所處罰該等妨害兵役召集行為的重要基礎均在行
    為人有「意圖避免召集」之「主觀不法意圖」，亦即惟有具
    備此項主觀特別構成要件時，行為人所為有危害於兵役召集
    之行為，方有可罰性。進一步言，縱使後備軍人有居住處所
    遷移，無故不依規定申報，致使召集令無法送達之事實，惟
    倘無積極證據足證其有避免召集處理之意圖者，仍非該當於
    該罪之構成要件，此即為大法官會議釋字第517 號解釋文所
    揭櫫「至妨害兵役治罪條例第十一條第三項雖規定致使召集
    令無法送達者，以意圖避免召集論，但仍不排除責任要件之
    適用，乃屬當然」意旨之所在。則妨害兵役治罪條例第10條
    第3 項之罪既係以犯第1 項之罪為前提，自難排除上開增列
    要件之適用，雖修正後之條文仍保留「以意圖避免召集論」
    之擬制用語，似仍沿用修正前舊法之擬制規定，然依修正後
    之法條文，既明確以「意圖避免召集處理」為要件，自應依
    新修正之法條規定，認須以有避免召集處理之意圖為要件（
    參見最高法院92年度台非字第404 號判決亦同此旨）。又刑
    法之故意，係指認識犯罪之構成事實，且進而決定為其行為
    之意思，其中決定為其行為之意思，皆有一定之遠因，即「
    動機」，通常動機與犯罪之成立無關，或以之為科刑時應予
    審酌之事項，然於特殊之犯罪，若以之為主觀不法構成要件
    之構成要素者，如刑法分則中規定以「意圖」為成立要件之
    罪，法律既明定為犯罪構成要件，則動機已成犯罪內容之一
    部分，不得再視為一般之動機，故目的犯（意圖犯）在主觀
    上除須具備故意之構成要件外，尚須具備法定之不法意圖，
    否則其犯罪即無以成立（最高法院93年度台上字第4798號判
    決意旨參照）。
  (二)又後備軍人如係同一戶籍管轄區域住址變更者，應逕向戶籍
    地戶政事務所辦理住址變更登記；由戶籍管轄區域遷往其他
    戶籍管轄區域者，應逕向遷入地戶政事務所辦理戶籍遷入登
    記，固為後備軍人管理規則第15條所明定。惟因應現代社會
    之變遷，一般人或因工作、就學、躲債、避仇等眾多因素，
    未居住於戶籍地並申報居住處所遷移者所在多有，其原因何
    止一端，顯無從以後備軍人違反前揭規定，即據此憑認其乃
    基於避免召集處理之不法意圖，而不依戶籍法規申報居住處
    所遷移，甚為明確。本件被告遷移戶籍地未依規定申報，致
    使前開教育召集令無法送達，被告因而未能前往指定地點報
    到接受教育召集之客觀事實，被告於本院審理時並不爭執，
    並有臺中市後備旅第一營教育召集未報到人員名冊、臺中市
    後備指揮部所發之博愛甲字第251203號教育召集令、臺中市
    後備指揮部列管後備軍人參加召集未按戶籍地居住亦未申報
    戶籍遷移調查表、召集令交付通知、戶役政連結作業系統表
    各1 紙附卷可稽（見偵查卷第6 至9 頁、第11頁），是此部
    分被告居住處所遷移，未依規定申報，致使前開教育召集令
    無法送達之事實固堪可認定，惟依前開說明，此部分至多僅
    能證明被告有未依戶籍規定申報居住處所遷移之事實，尚難
    依此遽以推認被告遷離上址戶籍住處時未依規定申報居住處
    所遷移之原因、動機為何，甚且進一步遽認被告主觀上即係
    基於意圖避免召集處理所為。
  (三)另依被告之全戶戶籍資料查詢結果表、個人戶籍資料查詢結
    果表及遷徙紀錄資料查詢結果表所示（見本院卷第6 至11頁
    ），被告係於97年4 月15日將戶籍從臺中縣后里鄉○○路35
    5 巷21號遷入至臺中市北屯區○○○○街29之6 號7 樓，並
    於99年9 月1 日經臺中市北屯區戶政事務所核准逕為住址變
    更登記（99年9 月3 日登記）為臺中市○○區○○路3 段10
    號（即臺中市北屯區戶政事務所），且被告國民身分證領補
    日期為98年8 月24日，可見被告上開所辯之前住在伊女友位
    在安順東三街之住處，後來與女友分手後就搬離，但戶籍沒
    有遷移，伊不知道戶口為何被遷到戶政事務所，伊一直以為
    戶籍是在安順東三街，伊身份證上的住址也是在安順東三街
    等語，與前開戶籍資料查詢結果所示相符，堪認被告上開所
    辯，並非全無憑據。被告之戶籍既係經臺中市北屯區戶政事
    務所核准逕為住址變更登記為臺中市○○區○○路3 段10號
    （即臺中市北屯區戶政事務所），被告自不可能居住在該戶
    籍地，且被告上開所辯後來伊住在朋友家，因朋友是跟別人
    租的所以沒有辦法遷戶口等語，亦與常情房東多半不願意房
    客將戶籍遷入等情無違，足認被告遷移上開戶籍地臺中市北
    屯區○○○○街29之6 號7 樓，係因與女友分手後而遷移他
    處，亦無固定住處可供遷入戶籍，而遭臺中市北屯區戶政事
    務所核准逕為住址變更登記為臺中市○○區○○路3 段10號
    （即臺中市北屯區戶政事務所），被告並非基於意圖避免教
    育召集甚明。
  (四)又被告於本院審理時供稱：伊是93年退伍的，退伍後共接受
    2 次召集，94年是點召，97年有一次教召，是在安順東三街
    那邊接到的，這2 次伊都有去等語（見本院卷第15頁），而
    教育召集屬於短期召集，本件教育召集期間僅5 日，有前開
    教育召集令上所載報到日時及解除召集日時可憑，一般人非
    有特殊因素，通常不致僅為避免短期之教育召集即故意遷離
    居住處所，且甘冒刑事責任不依規定申報，再佐以我國社會
    現況，實際上並未居住於戶籍地之情形非少，如僅因被告具
    有後備軍人之身分，遽認其未據實遷移戶籍必係出於避免召
    集處理之意圖，顯有悖於一般生活經驗及論理法則。被告於
    遷移戶籍地址過程中，未立即向戶政機關申報居住處所遷移
    ，而有疏忽或輕率之處，惟尚難執此遽認被告主觀上有何避
    免召集處理之不法意圖存在，自難為不利被告之認定。
六、綜上所述，本件純因被告與女友分手後而遷移他處，亦無固
    定住處可供遷入戶籍，而遭臺中市北屯區戶政事務所核准逕
    為住址變更登記為其所不可能居住在其上之臺中市○○區○
    ○路3 段10號（即臺中市北屯區戶政事務所），致未能收受
    教育召集令，雖有疏失未依規定申報，但尚難遽以認定被告
    即係出於避免教育召集處理之意圖。公訴人所舉之前開證據
    方法，尚不足以證明被告主觀上確有避免本件教育召集處理
    之不法意圖；此外，復無其他積極證據足資證明被告有何違
    反妨害兵役治罪條例之犯行，揆諸前開說明，自不得遽為不
    利被告事實之認定，則被告避免召集之意圖既無法證明，自
    難遽論以妨害兵役治罪條例第10條第3 項、第1 項第3 款之
    罪，既不能證明被告犯罪，自應為被告無罪之諭知。
據上論斷，應依刑事訴訟法第452 條、第284 條之1 、第301 條
第1 項，判決如主文。
本案經檢察官康淑芳到庭執行職務。
中    華    民    國   100    年    5     月    5     日
                  刑事第十六庭  法  官  陳玉聰
以上正本證明與原本無異。
如不服本判決，應於收受送達後10日內向本院提出上訴書狀（應
敘述具體理由並附繕本）。上訴書狀如未敘述理由，應於上訴期
間屆滿後20日內補提理由書於本院。
                                書記官  魏愛玲
中    華    民    國   100    年    5     月    5     日